【裁判字號】    94,重家訴,14
【裁判日期】    950217
【裁判案由】    給付扶養費
【裁判全文】
臺灣板橋地方法院民事判決            94年度重家訴字第14號
原      告  丙○○
訴訟代理人  賴玉梅律師
訴訟代理人  李冠宜律師
訴訟代理人  周福珊律師
被      告  乙○○
訴訟代理人  甲○○
上列當事人間請求給付扶養費事件，經本院於民國95年1 月19日
言詞辯論終結，茲判決如下：
    主  文
原告之訴及假執行之聲請均駁回。
訴訟費用由原告負擔。
    事實及理由
一、原告起訴主張：
（一）兩造於民國（下同）70年7 月1 日與結婚，婚後雙方並生
      育有七名女兒。原告婚後，即盡心照顧家庭，除忙於家務
      外，並幫忙採茶，甚或到工廠上班以貼補家用。而被告原
      係從事代書事業，因原告盡心持家，被告無後顧之憂，事
      業發展順利，迄今累積相當財富，目前被告名下仍有土地
      、房屋數十筆。又因被告極為傳統之重男輕女觀念，原告
      結婚以來亦一直順從被告之意，冀能為被告生養一名男丁
      ，雖天不從人願，兩造生育七名子女全係女兒，唯此絕非
      原告之過錯。詎被告非但從未體諒原告持家及生育七名子
      女之辛勞，竟以原告未生育男丁為藉口，與被告公司會計
      涂美玲發生男女關係，贈與涂美玲大筆資產，兩人嗣並產
      下一子林宇宸。尤有甚者，被告於林宇宸出世未久，即將
      林宇宸接回家中，要求原告照顧，完全未顧慮原告之感受
      ，且被告亦不知何故，忽然屢屢藉故毆打原告，雖經鈞院
      將被告依傷害罪論科並發給原告保護令，被告亦不置理，
      仍時常對原告暴力相向，且多次對原告破口大罵，揚言將
      原告趕出家門，更不給付原告生活費，致原告生活困難。
（二）依該夫妻互負扶養之義務，其負扶養義務之順序與直系血
      親卑親屬同，其受扶養權利之順序與直系血親尊親屬同。
      民法第1116條之1 定有明文。被告為原告之夫，對原告自
      有扶養之義務，原告有受被告扶養之權利。又兩造婚後，
      原告承襲傳統觀念，所有資產均登記於被告名下，原告身
      無恆產，被告名下則有數十筆房地，自應由被告負責扶養
      原告。且依行政院主計處「主要指標」統計之中華民國地
      區國民所得統計摘要，92年民間消費支出平均每年每人為
      新台幣（下同）275127元計算，每月每人平均支出為2292
      7 元，原告爰以每月2 萬元計算，請求被告給付扶養費。
      又負扶養義務者有數人，而其親等同一時，應各依其經濟
      能力，分擔義務。民法第1115條第3 項亦有明文。查本件
      兩造雖育有七名子女，子女成年後固亦對原告負扶養義務
      且其負扶養義務之順序與被告同，唯以被告名下擁有大筆
      資產，兩造之子女非但名下並無財產，且目前均在就學，
      並無收入，而縱日後進入社會工作，依目前就業市場之狀
      況，收入亦不如被告，況原告請求之扶養費僅每月二萬元
      ，顯非被告一人不能負擔，自應由被告一人負全部之扶養
      義務。本件原告係45年4 月26日生，現年49歲，依九十年
      台閩地區簡易生命表，原告之平均餘命為三五．四三，以
      原告有35年餘命計算，被告應於起訴後再扶養原告35年。
（三）為此，原告本於該配偶間扶養之請求，就（１）已經到期
      即92年6 月1 日起至94年5 月1 日止，共計二十四期，每
      月以2 萬元計算，聲明請求被告應給付原告新台幣48萬元
      及自起訴狀繕本送達之翌日起至清償日止按年息百分之五
      計算之利息。就（２）未到期部分，則聲明請求被告應自
      94年6 月1 日起至129 年6 月1 日止（以兩造尚生存及婚
      姻關係存續為限），按月給付原告新台幣2 萬元整。原告
      並就上開（１）之請求，陳明願供擔保請求宣告假執行。
二、被告則以：
（一）原告所述不實，被告係小學畢業之水泥工，何時曾從事代
      書事業？被告目前名下之土地、房屋均係父母早年即購買
      之財產，並非原告所稱：原告承襲傳統觀念，所有資產均
      登記於被告名下。試問被告要扶養七名子女，如非父母資
      金資金協助，恐怕連生活都有困難，更遑論置產了。
（二）被告之子林宇宸係民國90年8 月19日出生，於93年4 月26
      日遷入登記，何來出世未久，即將其接回家中，又試問在
      原告提起各項民、刑事之訴中，被告有可能要求原告照顧
      小孩嗎？如非原告故意以言詞激怒被告，被告會無緣無故
      毆打原告嗎？毆打是不對，不法之行為，被告為此亦已付
      出代價，然為人妻，為人母不照顧家庭、小孩、對年邁之
      父母，不僅不照顧還施以言詞暴力，種種偏激之行為，實
      令人髮指。
（三）查本件原告訴請給付扶養費事件，無非係以兩造間為夫妻
      關係被告不給付原告生活費，而依民法1116條之1 規定，
      請求被告給付扶養費。惟按民法第1117條第1 項規定，係
      以原告不能維持生活而無謀生能力者為限。是原告如能以
      自己財產維持生活者，自無受扶養之權利；易言之，原告
      受扶養之權利，仍應受「不能維持生活」之限制（62年7
      月16日，62年度第二次民事庭會議決議）。本件原告目前
      尚住家中，一切生活無慮，又本身亦有謀生能力，於工廠
      擔任女工月入一萬餘元，93年12月29日帳戶存款約18萬元
      ，即可證之。且所有家事及生活費用均由被告及被告子女
      操持及負擔，此可調問被告子女即可得知。又依93年度之
      扣繳憑單利息所得5791元，依當時利率推算存款額不低，
      由上可知原告顯非屬不能維持生活，依法被告對原告即無
      扶養義務之存在，原告所訴並無理由，為此被告聲明：
      （1）原告之訴駁回。（2）如 受不利判決原告願供擔保
      免假執行。（3）訴訟費用由原告負擔。
三、按夫妻互負扶養之義務，其負扶養義務之順序與直系血親卑
    親屬同，其受扶養權利之順序與直系血親尊親屬同。民法第
    1116條之1 定有明文。次按民法第1117條第1 項規定，受扶
    養權利者，以不能維持生活而無謀生能力者為限。此項無謀
    生能力之限制，於配偶間之請求故無庸受限制，然就不能維
    持生活之要件，於該配偶間扶養之請求，仍以不能維持生活
    為限。此有62年7 月16日最高法院62年度民事庭會議決議（
    四）足資參照。
四、又按該夫妻間扶養之請求，如夫妻之一方依法得請求他方負
    扶養之義務，而此種扶養之義務如已經第三人代為履行支出
    ，而使該受扶養權利者得為維持生活者，自係屬該第三人是
    否得生對於該扶養義務人之求償或生有不當得利或無因管理
    之法律關係之審究。要非該受扶養權利者之一方，得於本於
    該配偶間之扶養請求即依民法第1116條之1 之規定，再為訴
    請該扶養義務人為給付。
五、經查本件原告主張兩造為夫妻關係，此有戶籍資料為憑，並
    為兩造所不爭，自堪信為真實。而查就原告本件請求權基礎
    ，乃係依據民法第1116條之1 之規定，主張該配偶間之扶養
    費請求，此有原告起訴狀在卷足憑，並經原告訴訟代理人於
    95年1 月19日言詞辯論陳明確認在案，此有該期日之言詞辯
    論筆錄為憑。然查：
（一）就原告本於配偶間扶養之請求，主張已經發生即到期之92
      年6 月1 日起至94年5 月1 日止，共計二十四期，原告主
      張以每月2 萬元計算，聲明請求被告應給付原告新台幣48
      萬元及自起訴狀繕本送達之翌日起至清償日止按年息百分
      之五計算之利息部分；經查就原告於上揭請求起訖時期，
      原告主張有不能維持生活之事，此業據被告抗辯否認，參
      以該原告於本院辯論時所陳：「（問：從你主張之九十二
      年五月到九十四年五月，這段時間你都從事什麼工作？）
      我那時候有打工，從事包水餃的工作，算鐘頭的，一個月
      領四、五千元，大概做了幾個月就沒做了，後來我媽媽生
      病，有時候請假，有時候沒作，我媽在九十二年十月一日
      往生，實際日子我忘了，後來我就回家辦後事，兩邊都跑
      。持續到九十三年，他看我回去，又問我回去做什麼。」
      、「（問：你如何生活？）打零工，還是作水餃，只有這
      個工作。」、「（問：到現在他沒有給你錢你如何維持生
      活呢？）沒有，他之前打我的那次，我告到法院，拿到參
      拾萬。還有媽媽過世時的遺產，大概幾十萬吧，有時我也
      要繳保費。」，此有本院95年1 月19日之言詞辯論筆錄足
      憑，此外復有原告前於本案聲請訴訟救助時經所提林口鄉
      農會存摺明細於該94年1 月7 日仍有結存之金額143538元
      、彰化銀行林口分行於93年9 月16日餘額金額261418元，
      經93年9 月30日繳納保費67831 元後，餘額亦有163587元
      等情，此有該本院94年度家救字第57號原告所提上開存摺
      明細為憑，是衡以該原告有以打零工為收入之補，且其繳
      納高達保費67831 元後，仍有結存三十萬餘之現款，被告
      抗辯原告並非不能維持生活之人，即尚非不足採信，從而
      原告此部份請求上開時期被告應履行扶養配偶之義務，即
      屬有間。況本院此部份復參諸上開理由四、所為之說明，
      縱原告有實際已發生得請求之配偶間扶養費，亦非該受扶
      養權利者之一方，得於本於該配偶間之扶養請求即依民法
      第1116條之1 之規定，再為訴請該扶養義務人為給付為是
      ，況本院所認原告於上開時期並非有不能維持生活之事，
      亦顯該原告此部份之請求為無理由至明，原告請求顯難以
      准許，應予駁回。至原告此部份並陳明願供擔保為假執行
      之宣告，自失所附麗，當併駁回。
（二）另就原告本於該配偶間扶養之請求，聲明請求被告應自94
      年6 月1 日起至129 年6 月1 日止（以兩造尚生存及婚姻
      關係存續為限），按月給付原告新台幣2 萬元整部分：如
      前所認就該92年6 月1 日起至94年5 月1 日之時期原告既
      非有該不能維持生活之情，質之該原告所陳：「（問：到
      現在他沒有給你錢你如何維持生活呢？）沒有，他之前打
      我的那次，我告到法院，拿到參拾萬。還有媽媽過世時的
      遺產，大概幾十萬吧，有時我也要繳保費。」、「（問：
      你現在存款情形如何？）還有存款參拾萬，沒有其他的了
      ，也沒有打零工。」、「（問；平時作何事？）白天有時
      候跟朋友或是娘家兄弟姊妹那裡走走，放鬆心情，有時在
      家裡就幫小孩子洗衣服。」、「（問：三餐呢？）乙○○
      只有煮中午一餐，其他時候早餐有時候小孩子自己打工賺
      的錢，我的早餐是靠我父母給我的，還有他之前賠給我參
      拾萬，有時候我也拿給最小的小孩子吃飯，乙○○出國的
      時候，也是我出的錢。」等情，參見本院95年1 月19日之
      言詞辯論筆錄，從而以該原告亦自承94年1 月快過農曆年
      即已回家同住（參見上開期日言詞辯論筆錄），而兩造對
      於該同住居家生活被告所抗辯：「他（指原告）父親住養
      老院時，也是我付的錢，我不在，我有領兩萬塊交給我女
      兒作家用，還拿一個金融卡給我女兒，也告訴她密碼，說
      如果不夠用可以去領錢，那差不多是一個月前的事。」及
      原告所自承「他（指被告）有拿卡片給女兒，但是我女兒
      不敢去領。他沒有拿錢給女兒，他是之前十月份有拿過。
      他每個月都出國去大陸，一去十幾天，有時候有給我女兒
      ，有時候沒有。」等情（同上開期日言詞辯論筆錄），兩
      造間縱有對該居家家庭生活費之支出給付有所齟齬，然依
      上事證所認，被告抗辯原告非有不能維持生活之情，並非
      無據，本件原告既無不能維持生活之情，則揆諸前揭法條
      說明及最高法院民事庭會議決議之旨，原告據以訴請被告
      履行上開配偶間之扶養義務，即屬不合，難以准許，亦應
      駁回。
六、本件事證已臻明確，兩造其餘攻擊防禦方法及所提事證，經
    核與本案判決結果不生影響，自無庸一一再加論述，特此敘
    明。
七、結論：本件原告之訴為全部無理由，依民事訴訟法第78條，
    判決如主文。
中    華    民    國    95    年    2     月    17    日
                  家事法庭      法  官  楊志勇
以上正本係照原本作成
如對本判決不服，應於判決送達後二十日內向本院提出上訴狀（
應附繕本），並依法繳納上訴裁判費。
中    華    民    國    95    年    2     月    17    日
                            書記官  吳進安


司法院資訊處製作；財團法人民間司法改革基金會備份。
